臺灣苗栗地方法院刑事判決
110年度訴字第567號
公  訴  人  臺灣苗栗地方檢察署檢察官
被      告  林金木




指定辯護人  黃柏彰律師（義務辯護）
上列被告因傷害等案件，經檢察官提起公訴（110年度偵字第843
7號），本院判決如下：
    主  文
林金木均無罪，並令入相當處所施以監護伍年。
扣案之浴廁清潔劑貳罐沒收。
    理  由
壹、公訴意旨略以：被告林金木於民國110年12月13日16時許，
    在苗栗縣○○鎮○○街00號前，因在路上與告訴人古○恆、陳○恩
    （均為97年間出生，真實姓名、年籍均詳卷）對看，竟基於
    傷害之犯意，持浴廁清潔劑朝告訴人古○恆、陳○恩之臉部及
    身前噴灑，致告訴人古○恆受有雙側眼球灼傷、急性結膜炎
    之傷害、告訴人陳○恩則受有左小腿鹽酸灼傷之傷害。嗣苗
    栗縣警察局竹南分局竹南派出所警員謝家育、丁嘉億、邱柏
    凱獲報到場處理，欲將被告壓制時，被告竟基於妨害公務執
    行之犯意，持浴廁清潔劑朝警員邱柏凱噴灑，致警員邱柏凱
    受有眼睛紅腫之傷害（涉犯傷害罪嫌部分，未據告訴），以
    此方式對執行職務之警員施以強暴。因認被告涉犯刑法第27
    7條第1項之傷害罪、同法第135條第1項之妨害公務執行罪。
貳、按犯罪事實之認定，係據以確定具體的刑罰權之基礎，自須
    經嚴格之證明，故其所憑之證據不僅應具有證據能力，且須
    經合法之調查程序，否則即不得作為有罪認定之依據。倘法
    院審理之結果，認為不能證明被告犯罪，而為無罪之諭知，
    即無前揭第154條第2項所謂「應依證據認定」之犯罪事實之
    存在。因此，同法第308條前段規定，無罪之判決書只須記
    載主文及理由。而其理由之論敘，僅須與卷存證據資料相符
    ，且與經驗法則、論理法則無違即可，所使用之證據亦不以
    具有證據能力者為限，即使不具證據能力之傳聞證據，亦非
    不得資為彈劾證據使用。故無罪之判決書，就傳聞證據是否
    例外具有證據能力，本無須於理由內論敘說明（最高法院10
    0年度台上字第2980號判決意旨參照）。是以本案被告既經
    本院認定行為不罰，而為無罪之判決（詳後述），本判決即
    不再論述所援引有關證據之證據能力，合先敘明。
參、訊據被告矢口否認有何傷害、妨害公務執行之犯行，辯稱：
    伊完全沒有印象，整路上的人都要害伊云云。經查：
一、被告確有公訴意旨所指之行為：
　㈠被告曾於偵查中供稱：清潔劑、殺蟲劑是伊帶在身上，後來
    警察來的時候伊跑給他追，警察噴伊辣椒水，所以伊有拿殺
    蟲劑或清潔劑噴警察，他噴我我就噴他等語（見偵卷第131
    至133頁）。是被告業於偵查中供稱持有扣案之浴廁清潔劑
    或黑貓油性噴霧殺蟲劑，並對員警噴灑之事實。
　㈡證人即告訴人古○恆於警詢、本院審理中一致證稱：事發時伊
    與陳○恩在早餐店聊天，被告經過伊與陳○恩前面，伊與被告
    對到眼，被告就說：「你對我有甚麼意見」，然後就持浴廁
    清潔劑對伊的臉部、上半身噴灑，距離不到半公尺，伊的眼
    睛、臉部隨即感受到刺痛等語（見偵卷第49至53頁，本院卷
    第275至281頁）；而證人古○恆經醫師診斷之結果，因此罹
    患雙側眼急性結膜炎一事，並有陳眼科診所診斷證明書附卷
    可考（見偵卷第103頁）。另證人即告訴人陳○恩於警詢、偵
    查中一致證稱：事發時伊與古○恆在早餐店聊天，被告經過
    伊與古○恆前面，伊與被告對到眼，被告就說：「你對我有
    甚麼意見」，然後就持浴廁清潔劑對伊的左腳噴灑，距離不
    到半公尺，伊的左腳隨即感受到刺痛，伊就用手擋住臉防止
    受傷，然後古○恆就將對方壓制，伊馬上跑回家躲起來等語
    （見偵卷第57至61頁，本院卷第282至288頁）；而證人陳○
    恩經醫師診斷之結果，左小腿受有鹽酸灼傷之傷害一事，並
    有為恭紀念醫院乙種診斷證明書附卷可考（見偵卷第105頁
    ）。查證人古○恆、陳○恩與被告均素不相識，並無仇怨，衡
    情應無設詞攀誣或虛構事實陷害被告之可能與必要，且渠等
    於本院審理時所為之證述內容，與先前於警詢時之證述始終
    一致，並對於事發前因後果、被告當時之行為舉止證述明確
    ，內容更無誇大或顯然偏離常情之處，其證言應堪採信；再
    者，證人古○恆、陳○恩所陳述遭被告持浴廁清潔劑噴灑、造
    成傷害之身體部位、傷勢情形，亦有渠等之診斷證明書記載
    所受之傷害診斷結果可資佐證，更可以此佐證渠等證述被告
    有本案傷害犯行之真實性。
　㈢證人即被害人邱柏凱於警詢時證稱：事發當日伊接獲通報在
    竹南鎮南大路287巷、開元路口有民眾隨機潑灑浴廁清潔劑
    ，伊到場後在追捕被告過程中，遭被告使用浴廁清潔劑噴灑
    到眼睛而紅腫不適，後來經過醫生檢查、開藥等語（見偵卷
    第65至69頁）。並於本院審理中證稱：伊當日接獲通報有民
    眾隨機潑灑浴廁清潔劑，便與警員謝家育、丁嘉億共乘警用
    巡邏車、身著制服到場執行勤務，到場後看見被告正在對車
    輛潑灑浴廁清潔劑，被告見到伊就跑走、並沿途向後噴灑浴
    廁清潔劑，伊因此被噴灑到身體、眼睛而不適，就醫後已改
    善等語（見本院卷第289至295頁）。查證人邱柏凱證述有關
    被告手持浴廁清潔劑噴灑之情狀，核與被告前開於偵查中供
    述之情節大致相符；且經本院比對員警到場處理時，經密錄
    器攝錄之畫面（見偵卷第109至111頁），被告確實徒手環抱
    浴廁清潔劑、黑貓油性噴霧殺蟲劑等物品，並有對配戴密錄
    器員警噴灑之動作，可見證人邱柏凱證述之內容確屬真實。
　㈣從而，經本院比對上開各項事證，可明確認定被告有持浴廁
    清潔劑朝告訴人古○恆、陳○恩噴灑並造成傷害；另於警員謝
    家育、丁嘉億、邱柏凱獲報到場處理時，透過員警搭乘之警
    用巡邏車、身著制服，主觀上已明知證人邱柏凱係依法執行
    職務之員警，竟仍執意持浴廁清潔劑朝證人邱柏凱噴灑，而
    以此方式對執行職務警員施以強暴行為之事實。故被告本案
    傷害、妨害公務執行之行為均堪以認定。
二、被告行為時有刑法第19條第1項之情形，而不具有責任能力
    ：
　㈠按行為時因精神障礙或其他心智缺陷，致不能辨識其行為違
    法或欠缺依其辨識而行為之能力者，不罰，刑法第19條第1
    項定有明文。次按不能證明被告犯罪或其行為不罰者，應諭
    知無罪之判決，刑事訴訟法第301條第1項亦有明定。
　㈡被告經本院囑託為恭醫療財團法人為恭紀念醫院（下稱為恭
    醫院）鑑定其行為時之精神狀態，鑑定結果略以：「被告患
    有思覺失調症多年，除在監服刑時疑似曾接受治療，出獄後
    就未再接受治療，平時就有明顯的怪異妄想及被害妄想，導
    致此案發行為，因此被告在案發時之精神狀況為不能辨識其
    行為違法及欠缺依其辨識而行為之能力。被告患有思覺失調
    症多年，未接受適當治療，又缺乏家人照顧，因此被告對自
    我行止的控制能力差，其再犯及危害公共安全之可能性高，
    未來應給予適當之監護處分，改善其精神病症狀，以減少危
    及社區安全」等情，有為恭醫院精神醫療中心司法鑑定報告
    書附卷可考（見本院卷第197至201頁）。參酌上開鑑定報告
    書係醫療院所參酌被告之病史、精神檢查、心理測驗、臨床
    診斷等情，本於專業知識與經驗綜合判斷結果，無論鑑定資
    格、論斷基礎、論理過程及鑑定方法，均無明顯瑕疵；又公
    訴檢察官對此鑑定報告結論亦無爭執（見本院卷第296至297
    、300頁），自屬可採。再佐以本院於審理中多次對被告進
    行訊問，被告始終不能理解問題內容、或對本院訊問之問題
    進行答覆，而係一再胡亂稱：伊是來救地球人的、快點讓伊
    出去救人，有壞人要害伊云云（見本院卷第88、138、190頁
    ），又雖於偵查中有對部分事實進行具體陳述（如前述），
    但被告在訊問之初即主動表示：整路的人都要害我等語（見
    偵卷第131頁），亦可顯見被告犯後雖對部分行為尚有記憶
    ，但自身被害妄想、思覺失調之病症始終存在。基此，堪認
    被告自本案犯行發生迄今，其精神狀態明顯超脫現實社會、
    全然不能理解現今社會運作模式與一般人往來互動之意義，
    已達不能辨識其行為違法及欠缺依其辨識而行為之情形，是
    無刑事責任能力，對其施以刑罰，已難達刑事處罰之目的。
　㈢從而，被告雖有於公訴意旨所載時、地為傷害、妨害公務執
    行之行為，然其於該時因受思覺失調症影響，致精神狀態已
    不能辨識其行為違法，或欠缺依其辨識而行為之能力，即屬
    無刑事責任能力；依據上開規定及說明，被告之行為不罰，
    依法自應為無罪之諭知。
肆、監護處分之宣告：
一、新舊法比較：
　㈠按行為後法律有變更者，適用行為時之法律；但行為後之法
    律有利於行為人者，適用最有利於行為人之法律。刑法第2
    條第1項定有明文。刑法關於監護處分之規定，於94年2月2
    日修正、95年7月1日施行後，已有變動，而監護處分之立法
    目的，除對受處分人給予適當治療，使其得以回歸社會生活
    外，復在使其於治療期間，仍與社會隔離，以免危害社會，
    性質上兼具治療保護及監禁以防衛社會安全之雙重意義，當
    屬拘束人身自由之保安處分，自應有上開新舊法比較規定之
    適用。
　㈡刑法第87條於94年2月2日規定：「因第十九條第一項之原因
    而不罰者，其情狀足認有再犯或有危害公共安全之虞時，令
    入相當處所，施以監護」、「有第十九條第二項及第二十條
    之原因，其情狀足認有再犯或有危害公共安全之虞時，於刑
    之執行完畢或赦免後，令入相當處所，施以監護。但必要時
    ，得於刑之執行前為之」、「前二項之期間為五年以下。但
    執行中認無繼續執行之必要者，法院得免其處分之執行」；
    於111年2月18日修正為：「因第十九條第一項之原因而不罰
    者，其情狀足認有再犯或有危害公共安全之虞時，令入相當
    處所或以適當方式，施以監護」、「有第十九條第二項及第
    二十條之原因，其情狀足認有再犯或有危害公共安全之虞時
    ，於刑之執行完畢或赦免後，令入相當處所或以適當方式，
    施以監護。但必要時，得於刑之執行前為之」、「前二項之
    期間為五年以下；其執行期間屆滿前，檢察官認為有延長之
    必要者，得聲請法院許可延長之，第一次延長期間為三年以
    下，第二次以後每次延長期間為一年以下。但執行中認無繼
    續執行之必要者，法院得免其處分之執行」、「前項執行或
    延長期間內，應每年評估有無繼續執行之必要」。
　㈢依形式上觀之，修正前後之刑法第87條第3項規定，監護處分
    期間均為5年以下，但修正後之該規定，則可由檢察官再度
    聲請延長監護期間。另參照現行保安處分執行法第46條規定
    ，監護處分之態樣本可由檢察官按個案情形指定適當處所為
    之，修正後之刑法第87條第1項將「適當方式」予以明定，
    對於執行監護處分之方式與現行規定並無不同，故若監護處
    分期間得延長，顯然並未較修正前規定更有利於被告，並非
    有利於行為人，則自應適用修正前刑法第87條之規定，以判
    斷是否有令入相當處所，施以監護之必要，並定其監護處分
    之實施期間。
二、而按因刑法第19條第1項之原因不罰者，其情狀足認有再犯
    或危害公共安全之虞時，令入相當處所，施以監護，期間為
    5年以下，修正前刑法第87條第1項、第3項前段分別明定。
    又保安處分之措施本含社會隔離及拘束身體自由之性質，其
    限制人民權利程度實與刑罰無異，則本諸憲法保障人權之意
    旨與刑法之保護作用，法院於適用該法條而決定應否執行特
    定之保安處分時，即應受比例原則之規範，俾以保安處分之
    宣告，能與行為人所為行為之嚴重性、行為人所表現之危險
    性及對於行為人未來行為之期待性相當。
三、經查，被告經本院囑託為恭醫院鑑定之結果，認「被告患有思覺失調症多年，未接受適當治療，又缺乏家人照顧，因此被告對自我行止的控制能力差，其再犯及危害公共安全之可能性高，未來應給予適當之監護處分，改善其精神病症狀，以減少危及社區安全」等情，有司法鑑定報告書附卷可參（見本院卷197至201頁）；其次，被告曾於102年間購買無鉛汽油灌入空寶特瓶後，見他人獨自在停車場座椅上看書，竟無故手持打火機引燃寶特瓶內之汽油，隨即朝該他人之上半身潑灑，造成他人受有臉部、雙耳、頸部、雙側上肢及胸部2至3度灼傷（燒傷面積達體表面積百分之13）與吸入性灼傷等傷害，經本院以102年度訴字第367號判決宣告被告犯殺人未遂罪，處有期徒刑7年6月確定，並自102年12月31日起入監執行，於109年10月22日縮短刑期執行完畢出監，有臺灣高等法院被告前案紀錄表、上開刑事判決附卷可考（見本院卷第141至149頁）。依照被告經司法精神鑑定認定之精神病狀，與其前案係無端對不相識之他人潑灑汽油而犯殺人未遂罪、服刑完畢後相隔約1年即隨機、無端違犯本案等情觀之，可認被告之精神狀態沒有改善、且完全沒有病識感，顯然不能正確認知自己行為之適當性、合乎社會規範性，若此一病狀不能改善，一旦復歸社會後顯然可能再憑自己「救人」、「旁人皆欲加害於己」之病態意識再傷害他人，而有高度再為相類犯行致侵害他人生命、身體法益之虞，因認有對之施以監護保安處分之必要，以降低其再犯危險。是本院綜衡被告⒈本案所侵害之法益係他人生命、身體之極為重要法益，⒉外顯行為之危險性甚為嚴重，⒊依照被告之過往素行及思覺失調症對認知之影響，一再為相類犯行之可能性亦高，⒋從未按時接受醫療診治、無病識感，未來可自行調適、改善病症之期待性甚微等一切情狀，認對被告施以監護保安處分為法定上限之5年，始合乎比例原則、並期能維護社會秩序及人民安全。另被告於施以監護期間，若經醫療院所評估病症已改善，無繼續執行之必要，自得由檢察官依刑事訴訟法第481條第1項、修正前刑法第87條第3項但書規定，向法院聲請免除繼續執行監護處分，併予敘明。
伍、沒收部分：
一、扣案之浴廁清潔劑2罐，係被告於案發時持有、並用以實行
    本案犯行之物，業據證人古○恆、陳○恩指述明確（見偵卷第
    49至63頁），並有苗栗縣警察局竹南分局扣押筆錄、扣押物
    品目錄表、扣押物品照片可資佐證（見偵卷第77至83、113
    頁），顯見被告對該等物品存有處分權限，爰依刑法第38條
    第2項前段規定，宣告沒收。
二、扣案之黑貓油性噴霧殺蟲劑1罐，因證人古○恆、陳○恩均證
    述被告係持浴廁清潔劑噴灑，且遍查卷內客觀證據尚不能認
    定與本案犯行有直接關聯，再衡酌該物為日常生活常見物品
    ，難認係專供本案犯罪所用，復非違禁物，爰不予宣告沒收
    。
據上論斷，應依刑事訴訟法第301條第1項後段、第2項，判決如
主文。
本案經檢察官姜永浩提起公訴，檢察官林宜賢到庭執行職務。
中　　華　　民　　國　　111 　年　　7 　　月　　28　　日
                  刑事第四庭  審判長法  官  羅貞元

                                    法  官  紀雅惠

                                    法  官  申惟中
以上正本證明與原本無異。　　　　　　　　　　　　　　　　如不服本判決應於收受判決後20日內向本院提出上訴書狀，並應敘述具體理由。其未敘述上訴理由者，應於上訴期間屆滿後20日內向本院補提理由書(均須按他造當事人之人數附繕本)「切勿逕送上級法院」。告訴人或被害人如對本判決不服者，應具備理由請求檢察官上訴，其上訴期間之計算係以檢察官收受判決正本之日期為準。　　　　　　　　　　　　　　　　　　　　　　　            　　　　　　　　　　　　書記官　陳邦旗　　　
中　　華　　民　　國　　111 　年　　7 　　月　　28　　日